臺灣高等法院臺中分院民事判決　　　　 94年度上易字第351號
上　訴　人　丙○○
訴訟代理人　吳聖欽律師
送達代收人　吳聖欽律師
被　上訴人　乙○○
訴訟代理人　甲○○
上列當事人間請求損害賠償事件，上訴人對於民國94年 7月28日
臺灣南投地方法院93年度重訴字第73號第一審判決提起上訴，本
院於94年10月11日言詞辯論終結，判決如下：
    主  文
原判決關於駁回上訴人後開第二項之訴部分，並命負擔訴訟費用
部分之裁判廢棄。
被上訴人應再給付上訴人新台幣參拾伍萬參仟參佰陸拾捌元，及
自民國九十三年四月二十四日起，至清償日止，按週年利率百分
之五計算之利息。
其餘上訴駁回。
第一、二審訴訟費用，由除確定部分外，上訴人丙○○負擔百分
之三，餘由被上訴人乙○○負擔。
    事  實
甲、上訴人方面：
一、聲明：(一)原判決關於駁回上訴人後開第二項請求之部分廢棄
    。(二)上開廢棄部分被上訴人應再給付上訴人新台幣八十八萬
    八千八百九十元，及自民國九十三年四月二十四日起至清償
    日止，按年息百分之五計算之利息。(三)第一、二審訴訟費用
    由被上訴人負擔。
二、陳述：除與原判決記載相同者予引用外，補稱：
  (一)登記於上訴人所有之南投縣南投市○○段三三六地號土地，
    原登記為被害人葉蒼臺所有，因葉蒼臺死亡而由上訴人繼承
    。該筆土地係自用住宅之基地，不可能變價作為生活花費，
    且該土地及地上建物實際上是由上訴人及子女共五人所有，
    僅是以上訴人名義辦理繼承登記而已，故原審認為上訴人已
    有財產，並非無資力而不能維持生活云云，而駁回上訴人扶
    養費之請求，顯非妥適。上訴人所有土地以比係自用住宅之
    基地，不可能變價作為生活花費，扣除該筆公告現值一百四
    十六萬三千八百九十二元之土地，上訴人財產僅值三萬六千
    四百六十元，而以上訴人六十三歲高齡、初中畢業之教育程
    度，結婚後從來沒有外出工作等情，非賴配偶、子女之扶養
    ，顯然無法維持生活。
  (二)上訴人因被害人葉蒼臺之驟死，精神上受有重大打擊，經醫
    師診斷為永久性之情感性疾病，領有全民健康保險重大傷病
    證明卡，其病徵為：恐慌、憂鬱、焦慮，目前仍持續就診控
    制病情之中，可見被害人葉蒼臺驟死，確實對上訴人造成重
    大之打擊，致上訴人精神上受有重大之損害，原審僅酌予一
    百萬元之精神慰撫金，尚不足以彌補上訴人精神上所受之損
    害，上訴人認為應以一百三十萬元為適當，是被上訴人應再
    給付上訴人三十萬元之慰撫金。
乙、被上訴人方面：
一、聲明：引用原審之陳述。
    理  由
甲、上訴駁回部份：
    本件原判決所認定被上訴人有侵權行為事實，並審酌兩造之
    年齡、身分、地位、經濟能力、上訴人所受精神上痛苦及現
    在一般生活水準等一切情狀，認以上訴人丙○○請求慰撫金
    以一百萬元為適當部份，核此部份認定之事實及適用之法律
    ，均無不合，應予維持，本院茲引用之（詳如附件）。上訴
    人上訴意旨，以原審判決核定之慰撫金不足彌補上訴人精神
    上所受之損害，而請求被上訴人應再給付上訴人三十萬元精
    神慰撫金部分，並無具體依據，核不足採，應予駁回此部份
    上訴。
乙、廢棄改判部份：
一、上訴人主張：被害人葉蒼台因車禍而死亡時，上訴人丙○○
    六十歲，葉蒼台六十三歲，如本件車禍並未發生，依內政部
    公佈之九十一年台灣地區簡易生命表，葉蒼臺尚有平均餘命
    十六．五二年，於此期間內，上訴人丙○○原有受葉蒼臺扶
    養之權利。因上訴人丙○○有子女，即葉春玉、葉玲蘭、葉
    蔭衡、葉宜青等四人，應與葉蒼臺平均分擔上訴人丙○○之
    扶養義務。依行政院主計處編印之中華民國台灣地區九十一
    年家庭收支調查報告資料平均每戶可支配所得為八十七萬五
    千九百一十九元（平均每戶為三．六五人）折算每人每年消
    費支出為二十三萬九千九百七十七元，以此為扶養費之計算
    基礎，依霍夫曼計算法扣除中間利息，葉蒼臺對上訴人丙○
    ○負擔之扶養費用為五十八萬八千八百九十元，故被上訴人
    應賠償上訴人前開金額。
    被上訴人則引用原判決之理由，辯稱上訴人並非不能維持生
    活，不能請求扶養費置辯。
二、按被害人對於第三人負有法定扶養義務者，加害人對於第三
    人亦應負損害賠償責任；又夫妻互負扶養之義務，其負扶養
    義務之順序與直系血親卑親屬同，其受扶養權利之順序與直
    系血親尊親屬同，民法第一九二條第二項及第一一一六條之
    一分別定有明文。又夫妻互受扶養權利之順序，既與直系血
    親尊親屬同，自不以無謀生能力為必要，但依民法第一一一
    七條規定，固須以不能維持生活者為限。（參最高法院七十
    九年二六二九號判例）經查：上訴人丙○○為民國三十二年
    十月十八日生，為被害人之配偶，於被害人葉蒼臺九十二年
    十一月一日死亡時，年齡為六十歲，此有上訴人丙○○之重
    大傷病卡影本附卷可稽。上訴人丙○○為初中畢業，從未外
    出工作，現無薪資收入，平日仰賴被害人葉蒼臺及子女之扶
    養，上訴人名下雖有不動產房屋一筆、汽車一部、三筆投資
    ，財產總額為一百五十萬零三百五十二，有稅務電子閘門財
    產所得明細表附卷可稽（原審卷第二十三、二十四頁），惟
    維持生生活之需求，舉凡衣食住行之費用、醫療費用、休閒
    娛樂費等，均包括在內。系爭不動產房屋既係上訴人現供自
    己居住，系爭汽車亦係供上訴人交通之用，皆維持基本住及
    行之生活需求，關於食、依、育、樂部份並不能及，且難以
    冀求上訴人將之變現以維持生活，自不能以上訴人有上開房
    屋及汽車而認其能獨力維持生活，上訴人丙○○主張其不能
    獨力維持生活，尚非無據，其請求扶養權，並無不合，應予
    准許。
三、次上訴人丙○○主張之扶養費計算標準以九十一年台灣地區
    各縣市家庭收支平均每人每年消費額二十三萬九千九百七十
    七元為計算基礎，固據其提出消費額統計表一紙為論據（見
    原審九十三年交重附民字第三號卷第十三頁），惟按民法第
    一一一九條規定：「扶養之程度，應按受扶養權利者之需要
    ，與負扶養義務者之經濟能力及身分定之。」，而所謂需要
    ，係指一個人生活之全部需求而言，舉凡衣食住行之費用、
    醫療費用、休閒娛樂費等，均包括在內。是關於扶養之程度
    ，自應依扶養需要與扶養能力之相對均衡而定。然查上開台
    灣地區各縣市家庭收支平均每人每年消費額，平均消費自係
    指中等家庭消費支出之數額，其間包含衣食住行之費用、醫
    療費用、休閒娛樂費等，依上所述，上訴人既已有房屋、汽
    車可供其住、行之用，其以上開標準為計算基礎，顯然過高
    ，本院認扣除上訴人住、行之生活費，其餘維持生活之費用
    ，於每月一萬二仟元應足為其維持個人最基本之生活，並以
    之為其得請求扶養費之基準。查被害人葉蒼臺為二十九年三
    月十日生，死亡時為六十三歲，依內政部九十一年台閩地區
    簡易生命表，其平均餘命為十六．五二年（見原審九十三年
    交重附民字第三號卷第十至十二頁九十一年台閩地區簡易生
    命表），丙○○於葉蒼臺死亡時，為六十歲，則丙○○得請
    求被害人扶養之時間應以被害人餘命年數計算，即十六．五
    二年。惟上訴人丙○○之扶養義務人除被害人葉蒼臺外，尚
    有子女葉春玉、葉玲蘭、葉蔭衡、葉宜青等四人。準此，被
    害人葉蒼臺所應負擔之扶養費依霍夫曼計算法扣除中間利息
    ，丙○○得請求一次給付之金額為三十五萬三千三百六十八
    元【年別5%複式霍夫曼計算法（第一年不扣除中間利息），
    其計算式為：[144000*11.000 00000（此為應受扶養16年之
    霍夫曼係數）+144000*0.52*（12.00000000-00.00000000）
     ]除以5（受扶養人數）=353368（小數點以下四捨五入）】
    。上訴人之請求於此範圍內為有理由，應予准許。逾此部分
    之請求為無理由，應予駁回。
丙、綜上，原審僅判決乙○○應給付丙○○一百萬三千三百零二
    元，及自九十三年四月二十四日起，至清償日止，按年息百
    分之五計算之息，而駁回上訴人其餘之訴，上訴人就扶養費
    部分提起上訴，本院認如主文第二項所示應命乙○○再給付
    丙○○新台幣三十五萬三千三百六十八元，及自民國九十三
    年二月二十四日起，至清償日止，按年息百分之五計算之利
    息之部分，提起上訴，為有理由，應由本院予以廢棄，改判
    如主文第二項所示，至超出上開範圍之請求，及精神慰藉金
    部分，請求增加三十萬元，原審為上訴人敗訴之判決，核無
    不合。而上訴人丙○○其餘上訴，則為無理由，應予駁回。
據上論結，本件上訴人之上訴為一部有理由，一部無理由，為無
理由，依民事訴訟法第四百五十條、第四百四十九條第一項、第
七十九條，判決如主文。
中　　華　　民　　國　　94　　年　　10　　月　　21　　日
                    民事第三庭審判長法　官  陳照德
                                    法  官  曾謀貴
                                    法　官  蔡王金全
以上正本係照原本作成。
不得上訴
                                    書記官  王瑩澤
中　　華　　民　　國　　94　　年　　10　　月　　25　　日
                                        　　　　　　　Ｂ
